臺灣高雄地方法院刑事判決　　　　　　　92年度訴字第1333號
公　訴　人　臺灣高雄地方法院檢察署檢察官
被　　　告　己○○
　　　　　　酉○○
上列被告二
人之　共同
選任辯護人　李汶哲律師
　　　　　　吳建勛律師
上列被告等因違反貪污治罪條例等案件，經檢察官提起公訴（91
年度偵字第6055、6056、6057、6058、6506、6507、6508、6509
、7907、7914、8025、8026、8029、10964 、10967 、10970 號
、92年度偵字第3292、3293、3291、3290、3289、3288、3287、
3286、3285、3284、3283、3282、3281、3280號），丙○判決如
下：
    主  文
己○○連續依據法令從事公務之人員，對於職務上之行為，收受
賄賂，處有期徒刑參年柒月。褫奪公權參年。所得財物新臺幣壹
萬元，應予追繳沒收，如全部或一部無法追繳時，以其財產抵償
之。又共同連續依據法令從事公務之人員，對於職務上之行為，
收受賄賂，處有期徒刑參年柒月。褫奪公權參年。所得財物新臺
幣壹萬元，應予追繳沒收，如全部或一部無法追繳時，以其財產
抵償之。應執行有期徒刑柒年。褫奪公權參年。所得財物共計新
台幣貳萬元，應予追繳沒收，如全部或一部無法追繳時，以其財
產抵償之。
酉○○依據法令從事公務之人員，對於職務上之行為，共同收受
賄賂，處有期徒刑參年陸月。褫奪公權參年。所得財物新台幣肆
仟元，應予追繳沒收，如全部或一部無法追繳時，以其財產抵償
之。
    事  實
一、己○○（綽號柳樹）、酉○○（綽號阿台）與卯○○（綽號
    老二，其所涉貪污等案件現由丙○92年度訴字1333號案件審
    理中）、子○○（其所涉貪污等案件，業經丙○於92年9 月
    5 日以92年度訴字第1687號判決就其所犯貪污治罪條例第11
    條第1 項行賄罪部分判處免刑；就其所犯刑法第216 條、第
    213 條行使登載不實公文書罪判處有期徒刑1 年2 月，緩刑
    5 年確定）、王飛南（其所涉貪污等案件，業經丙○於92年
    9 月5 日以92年度訴字第1687號判決判處有期徒刑2 年，褫
    奪公權2 年，緩刑5 年，緩刑期內付保護管束確定）均係高
    雄市政府建設局高雄市監理處（以下簡稱高雄市監理處）工
    務員，均負責汽、機車駕駛執照考驗及車輛檢驗等業務，均
    為依據法令從事公務之人員，自84年起依監理處所排定之輪
    值輪次，於監理處辦理機車、自用小客車駕駛執照筆試、路
    考時，分別擔任學科測驗（即筆試或口試）或術科測驗（即
    路考）考驗員或監考員。巳○○自87年起經營高雄市監理處
    福利社，與卯○○、己○○等人熟識（巳○○所涉貪污等案
    件現由丙○92年度訴字第1333號審理中）。甲○○在其位於
    高雄市苓雅區○○○路367 號住處，以經營駕駛執照考試補
    習班及為人代辦駕照考驗為業，因經常出入高雄市監理處，
    而與巳○○熟識（甲○○所涉貪污等案件現由丙○92年度訴
    字第1333號審理中）。未○○係代辦監理業務之人，熟諳電
    子器材，自79年起因經常帶考生前往高雄市監理處參加考試
    ，而與甲○○熟識，並與甲○○商議以將電子器材裝設於考
    生身上，發射或接收試卷題目、答案電子訊號之舞弊方式，
    協助識字有限之考生通過學科測驗筆試或不識字之考生通過
    學科測驗口試。戊○○自79年起擔任愛國汽車駕駛技藝訓練
    班（以下簡稱愛國駕訓班）之負責人，並負責愛國駕訓班班
    主任業務，須經常前往高雄市監理處辦理駕訓班學員學習駕
    照及陪同學員考照等事務，而與子○○相識。王力生為力生
    拖、貨車訓練場負責人，為辦理駕訓班學員考照事務，而與
    王飛南熟識。
二、己○○於84年間基於就職務上之行為收受賄賂之概括犯意，
    分別於84年1 月10日、84年10月27日連續利用其擔任自用小
    客車駕駛執照學科測驗考驗員之機會，分別經由子○○收受
    考生乙○○、午○○透過愛國駕訓班班主任戊○○請託交付
    之賄款新臺幣（下同）五千元各1 次；復另行起意自87年起
    至89年止，與甲○○、巳○○共同基於就職務上之行為收受
    賄賂之共同概括犯意聯絡，分別於87年2 月21日、89年11月
    22日各利用其擔任自用小客車駕駛執照學科測驗考驗員、路
    考考驗員之機會，透過巳○○、甲○○連續向考生辰○○、
    壬○○各收受賄款五千元，其犯行如下：
  (一)己○○於84年1 月10日經子○○告知考生乙○○（原名古佳
    峻）為取得汽車駕駛執照，透過愛國駕訓班班主任戊○○請
    託其給予特別關照，嗣乙○○本其學能自行通過學科測驗，
    而擔任該次學科測驗考驗員之己○○，雖未違背職務予以協
    助，惟仍於乙○○通過考試後，就其職務上擔任學科測驗考
    驗員之行為，在高雄市監理處內某處，收受乙○○請託愛國
    駕訓班班主任戊○○透過子○○所轉交之賄款五千元。
  (二)己○○於84年10月27日又經子○○告知考生午○○為取得汽
    車駕駛執照，透過愛國駕訓班班主任戊○○請託其給予特別
    關照，嗣午○○本其學能自行通過學科測驗，而擔任該次學
    科測驗考驗員之己○○，雖未違背職務予以協助，惟仍於午
    ○○通過考試後，就其職務上擔任學科測驗考驗員之行為，
    在高雄市監理處內某處，收受午○○請託愛國駕訓班班主任
    戊○○透過子○○所轉交之賄款五千元。
  (三)己○○另於87年間起迄89年間止，知悉參加汽、機車駕駛執
    照考試之考生，為期能順利考領駕駛執照，而請託甲○○經
    由巳○○轉交賄款予擔任學科測驗或術科測驗之考驗員、監
    考員，遂與有共同收受賄賂犯意聯絡之巳○○、甲○○，就
    其基於職務上之行為，由甲○○先對外招攬考生應試，並以
    收取費用之名義向考生收受賄款，再經由巳○○藉其經營高
    雄市監理處福利社之機會，將甲○○自考生所收受之賄款置
    於福利社辦公桌之桌角，再以電話通知己○○前往福利社依
    術科測驗（即路考）每件收取四千元、學科測驗（即筆試或
    口試）每件收取五千元之數額拿取考生交付之賄款，以此方
    式將賄款轉交予己○○。巳○○則可從中獲取佣金一千元之
    利益，餘款則由甲○○1 人獨得。嗣：
  1.考生辰○○（業經丙○於94年5 月27日以92年度訴字第1333
    號判決判處有期徒刑7 月，緩刑2 年確定）因不識字，擔心
    無法順利通過學科測驗口試，以取得機車駕駛執照，於87年
    2 月21日向甲○○支付一萬三千元之代價，以求順利取得機
    車駕駛執照，嗣經甲○○透過巳○○轉交行賄考生辰○○之
    名單予擔任該次學科測驗口試考驗員之己○○，嗣辰○○於
    87年2 月21日參加學科測驗口試時，未經己○○透露解答而
    自行通過學科口試測驗後，己○○仍就其職務上擔任學科測
    驗口試考驗員之行為，依巳○○之電話通知，前往高雄市監
    理處福利社，向巳○○拿取由甲○○轉交之考生辰○○事前
    所交付之賄款五千元。
  2.考生壬○○因前曾多次報考駕駛執照考試，均無法通過學科
    測驗，故於89年11月22日向甲○○支付三萬二千元之代價，
    以求能順利考取汽車駕駛執照，嗣經甲○○安排未○○在壬○○身上裝設麥克風、振動器等電子舞弊器材，由壬○○在
    筆試考場中將題目輕聲唸出，經由電子儀器發射考題予未○○，再由未○○透過發射器傳送答案訊號至裝設於壬○○身
    上之振動器，以是非題振動一下，表示答案為「○」，振動
    兩下，表示答案為「╳」；選擇題振動一下表示答案為，
    振動兩下表示答案為，依此類推之方式進行學科測驗筆試
    舞弊，並通過學科測驗；嗣於同日實施術科測驗時，壬○○
    雖於施測過程中，於上坡起步項目中因壓線響鈴而遭扣分16
    分，惟仍本於其自身學能通過術科測驗（按術科測驗以70分
    為及格），而擔任該次術科測驗考驗員之己○○，雖於壬○○術科施測過程中未違背職務予以協助，惟其仍於壬○○通
    過考試後，就其職務上擔任術科測驗考驗員之行為，依巳○○之電話通知，前往高雄市監理處福利社，向巳○○拿取由
    甲○○所轉交之考生壬○○事先交付之賄款五千元。
三、酉○○基於對於職務上之行為收受賄賂之犯意，於90年6 月
    27日利用其擔任聯結車駕駛執照術科（即路考）測驗考驗員
    之機會，經由王飛南告知考生辛○○為取得聯結車駕駛執照
    ，透過力生拖、貨車訓練場負責人王力生請託給予特別關照
    ，並交付賄款一萬元，嗣辛○○於90年6 月27日參加術科測
    驗時，未經酉○○之協助而自行通過測驗後，酉○○仍就其
    職務上擔任術科測驗考驗員之行為，在高雄市監理處內某處
    ，收受辛○○請託王力生透過王飛南所轉交之賄款四千元。
四、案經法務部調查局高雄市調查處移送及台灣高雄地方法院檢
    察署檢察官自動檢舉偵查起訴。
    理  由
壹、證據能力部分：
一、就甲○○、巳○○、未○○、卯○○、子○○、王飛南、王
    力生、辛○○等人於92年9月1 日刑事訴訟法第159條規定修
    正施行前接受調查局人員偵查時所為供述之證據能力：
  (一)按92年1 月14日修正、同年2 月6 日公布、同年9 月1 日施
    行之刑事訴訟法第159 條第1 項規定，適用通常程序之案件
    ，其「被告以外之人於審判外之言詞或書面陳述，除法律有
    規定者外，不得作為證據。」其立法意旨係認為訴訟當事人
    有反對詰問權，為確保當事人之反對詰問權，原則上排斥被
    告以外之人於審判外之言詞或書面陳述（即所謂「傳聞證據
    」）作為裁判之基礎。但若傳聞證據之信用性已受確定保障
    之情況下，則以法律規定其例外得作為證據，因而得作為裁
    判之基礎。同法第159 條之1 至第159 條之4 ，即為法律所
    規定之例外情形；另又為貫徹修法之目的在於加重當事人進
    行主義色彩之精神，新法乃確認當事人對於傳聞證據有處分
    權，即當事人得放棄對原供述人之反對詰問權，故同法第15
    9 條之5 乃規定「同意制度」。故傳聞證據若符合第159 條
    之1 至第159 條之5 規定，則仍得採為裁判之基礎（新法之
    修正立法理由參照）。惟93年7 月23日公布之司法院大法官
    會議釋字第582 號解釋理由書，對上開規定更進一步闡明稱
    ：「被告詰問證人之權利既係訴訟上之防禦權，又屬憲法正
    當法律程序所保障之權利。此等憲法上權利之制度性保障，
    有助於公平審判（司法院釋字第442 號、第482 號、第512
    號解釋參照）及發見真實之實現，以達成刑事訴訟之目的。
    為確保被告對證人之詰問權，證人（含其他具證人適格之人
    ）於審判中，應依人證之法定程序，到場具結陳述，並接受
    被告之詰問，其陳述始得作為認定被告犯罪事實之判斷依據
    。至於被告以外之人（含證人、共同被告等）於審判外之陳
    述，依法律特別規定得作為證據者（刑事訴訟法第159 條第
    1 項參照），除客觀上不能受詰問者外，於審判中，仍應依
    法踐行詰問程序。」等語。則依該解釋理由書意旨而解釋新
    法所規定之傳聞法則時，應認為：傳聞證據雖然符合於刑事
    訴訟法第159 條之1 第1 、2 項所規定之情形時，但為確保
    被告之詰問權，除非當事人於審判程序中，同意傳聞證據可
    作為證據，以及傳聞證據之信用性已被完全確保之外，法院
    對於被告以外之人於審判外之言詞或書面陳述，若認有引為
    裁判基礎之必要，其雖已符合新法第159 條之1 之條文文義
    規定外，法院仍應依聲請或依職權盡力使其於本案審判中到
    場具結陳述，並接受被告之詰問，其陳述（先前陳述或審判
    中陳述）始得作為認定被告犯罪事實之判斷依據。
  (二)次按被告以外之人於司法警察官調查中所為之陳述，與審判
    中不符時，其先前之陳述具有較可信之特別情況，且為證明
    犯罪事實存否所必要者，得為證據，刑事訴訟法第159 條之
    2 定有明文，該條規定被告以外之人「前後陳述不符」時，
    審判外之陳述可採為裁判基礎之要件。所謂「前後陳述不符
    」，應就前後階段之陳述進行整體判斷，以決定是否具有實
    質性差異。惟無須針對全部陳述而為判斷，陳述之一部分有
    不符，亦屬上開所謂之「前後陳述不符」之情形。而所謂「
    較可信之特別情況」之情形，依法院辦理刑事訴訟案件應行
    注意事項第90條之規定，係指陳述時之外在環境及情況具有
    特別可信之情形，若有前後陳述，則應比較其前後陳述時之
    外在環境及情況，以判斷何者較為可信。亦即若陳述係在特
    別可信之情況下所為，虛偽陳述之危險性不高，雖係審判外
    陳述，或未經被告反對詰問，仍得承認其證據能力。另該陳
    述若與審判中相符，而審判中陳述若具可信性，則其該審判
    外陳述亦同具可性信，當然亦具證據能力。是以刑事訴訟法
    第159 條之2 所謂「較可信之特別情況」者，應就前後陳述
    時之外部情況進行比較，以資決定何者外部情況較具可信性
    。而所稱外部情況之認定，丙○認至少應依據下列具體狀況
    為判斷基準：
    1.時間之間隔：陳述人記憶減弱或變化，致前後有清晰、不
      明或繁簡之現象，而先前陳述是在記憶猶新的情況下直接
      作成。
    2.有意識地迴避：由於先前陳述時，被告未在場，直接面對
      詢問警員所為陳述較為坦然，若陳述人對被告有所顧忌或
      同情，則其在被告面前即較不願多說不利於被告之事實。
    3.受外力干擾：就前後陳述時之心理狀況比較，有無受到強
      暴、脅迫、詐欺、利誘或收買等外力之影響。若有上情存
      在，則陳述人事後則有故意迴避陳述不利被告之證詞，甚
      或陳述虛構事實之情狀。應注意者，上述干擾不限於被告
      方面直接施以壓力，尚包括陳述人對被告或其所屬團體之
      畏怖感，於被告在庭或其他成員參加旁聽時，陳述人也可
      能作出迴避對被告不利之證述，此即受到心理壓迫的狀態
      下所為陳述。相較之下，陳述人在無他人在場，單獨於員
      警面前所為陳述，則少會出現上述心理壓力。
    4.事後串謀、自首或立即反應所知：陳述人於事前所為陳述
      時，尚難以與被告勾串，但事後因特殊關係，雙方串謀統
      一口徑；或事後情況變化，兩者從原先敵對關係變成現在
      友好關係等之情形。至於陳述人向偵查機關自首或自白，
      或目擊證人對隨後到場之警察描述所目睹情形，因較無時
      間或動機去編織與知覺不一致之陳述，應較具可信性。
    故法院斟酌上列因素綜合判斷，細究陳述人之問答態度、表
    情與舉動之變化（如陳述人是否畏懼被告或旁聽人士，其態
    度是否遲疑等），又雖不以其陳述之內容作判斷，致混淆證
    據能力與證據力之分野，但有時僅就外部情況作判定，實際
    上有其困難，例外亦允許參照供述內容，作為推定外部情況
    之參考資料（如所為陳述內容與客觀事證明顯不合之情形）
    。此一要件既屬訴訟法事實之證明，以自由證明即可，但應
    由主張此項證據之人證明之。是以，丙○關於本案中之傳聞
    證據引為裁判之基礎，即認其係合於前開法律規定，及大法
    官會議解釋理由書所闡述之精神後所為之判斷。
  (三)爰審酌本件證人即共同被告甲○○、巳○○、未○○、卯○○、子○○、王飛南、王力生等人就考生考領汽機車駕駛執
    照一事所為行賄、收受賄賂、舞弊等連續犯行，所涉個案眾
    多，且歷時甚久（自84年起至91年止），實難苛責渠等於丙○審理時（即95年間）仍能詳記各該行賄細節，是自應以渠
    等於92年間接受調查局調查中所為，較接近案發時點之陳述
    較具信憑性。又調查局人員於調查中為喚醒甲○○、巳○○
    、子○○、王力生、王飛男等人之記憶，固於渠等接受詢問
    時分別提示考生之汽機車駕駛執照登記書、監聽譯文及桌曆
    、承辦案件登記簿等資料，以供渠等辨識，而為相當程度之
    誘導，然丙○認為於此類案件中，既無從自被告、證人所為
    籠統之陳述進行查證，自應容忍調查人員提示可靠之物證以
    為進一步調查之佐據，倘經調查其他旁證足證屬實，則應認
    上開證人即共同被告所為供述之信憑性已具相當之擔保，而
    有證據能力。
二、高雄市監理處於93年5 月13日就汽機車駕駛執照之學科考試
    （含筆試及口試）進行方式所為函覆內容（見丙○卷(二)第12
    3 頁），係屬被告以外之人於審判外之陳述，當事人及辯護
    人於法院調查證據時，知有刑事訴訟法第159 條之情形，而
    未於言詞辯論終結前聲明異議，依刑事訴訟法第159 條之5
    第2 項規定，視為當事人於審判程序同意作為證據。丙○審
    酌該書面陳述係辦理汽機車駕駛執照考驗機關，就其承辦之
    業務事項所為說明，認為適當，得為證據。
三、本件卷附各該考生汽機車駕駛執照登記書乃高雄市監理處公
    務員職務上所製作之紀錄文書，依刑事訴訟法第159 條之4
    第1 款規定，有證據能力。
四、高雄市調查局自91年1月26日起至91年2月24日、自91年2 月
    24日起至91年3 月25日止監聽巳○○所持用0000000000號之
    行動電話、甲○○所使用之門號0000000 號市內電話之作為
    ，業經台灣高雄地方法院檢察署檢察官於91年1 月25日、91
    年2 月21日分別核發雄檢楠監翔字第44號、第52號通訊監察
    書准予監聽，有台灣高雄地方法院檢察署91年度監字第58號
    、第95號卷附通訊監察書1 份可稽。又經調查局人員向巳○○播放上開期間監聽所錄製之通話錄音帶，並提示依監聽所
    得內容記錄之監聽譯文供其辨識，巳○○就各該監聽譯文所
    示對話內容之真正，均不爭執，是上開監聽譯文乃表彰依法
    律規定程序所取得之語音證物內容，具證據能力。
貳、實體方面:
甲、被告己○○、酉○○有罪部分：
一、被告己○○部分：
    訊據被告己○○就其於84年1月10日、84年10月27日、87年2
    月21日分別擔任學科測驗筆試監考員、口試考驗員，並於89
    年11月22日擔任術科測驗考驗員之事實，均坦承不諱（見丙○卷(三)第152頁），並供稱：伊自69年7月1 日起在高雄市監
    理處第一科擔任工務員職務，其主要業務項目為車輛檢驗業
    務及汽、機車考照業務等語（見調查局91年4 月16日調查筆
    錄），復有乙○○（更名前為古佳峻）、午○○、辰○○、
    壬○○之普通汽車駕駛執照登記書各1 份在卷可稽，足認被
    告己○○係依據法令從事公務之人員。惟其矢口否認有何收
    受賄賂或偽造文書之犯行，辯稱：其於擔任筆試或路考考驗
    員或監考官時，未曾違背職務協助考生通過考試，亦未自甲○○、子○○等監理黃牛收取考生繳付之賄款云云。被告己○○之辯護人則以：甲○○固於調查局偵查中指證曾交付考
    生賄款予被告己○○，並經巳○○以電話聯絡己○○前往福
    利社取款云云，然經調查局人員長期佈線監聽甲○○、巳○○二人之電話談話內容，卻未曾錄得甲○○、巳○○與被告
    己○○之對話，足見甲○○、巳○○於調查局偵查中所為指
    述欠缺旁證以證其真，而不可採；又考生辰○○參加學科測
    驗口試時並非一人單獨應考，被告己○○自無可能將答案告
    知辰○○，而考生壬○○參加術科測驗時，雖因上坡起步壓
    線遭扣分，然扣分後之結果仍屬及格，業經壬○○之普通汽
    車駕駛執照登記書記載甚明，是被告己○○自無放水情事；
    至於考生乙○○、午○○既均未因行賄公務員犯行而遭起訴
    ，自難認被告己○○有何收賄犯行等語置辯（見丙○卷(五)第
    124 頁）。
  (一)就被告己○○連續於84年1 月10日、84年10月27日自子○○
    收受考生乙○○、午○○轉交之賄款各五千元部分：
  1.按個別參加汽機車駕照考試之考生試卷，於筆試當日報名後
    ，先由受理報名人員將考生資料傳送至筆試考驗系統，再由
    監考人員以電腦列印試卷（列印之試卷內容包括考生之姓名
    、身分證字號、考試日期及場次），團體參加汽機車駕照考
    試者，則由團體報名，於受理報名後，於考試當日該場次前
    ，傳輸考生之資料至筆試考驗系統後，始由電腦列印試卷，
    依規定由筆試監考人員（於每日上午8時30分許與下午1時30
    分許分別以電腦派工）負責電腦操作列印試卷，每張試卷均
    套印流水編號，每日參加同一場筆試之考生每人之試題均不
    相同，筆試題目係統一由交通部公路總局提供之題庫出題；
    另於91年以前，高雄市監理處針對不識字之考生每週分別舉
    行汽車、機車駕照口試各1 次，報名參加口試之考生均全部
    一起應試，每題均由主考官分別以國語及台語各朗讀兩遍，
    由參加之考生在其個人答案卡上劃線作答，試場除唱題主考
    官外，並另有一名監考官在場監督，口試考場自89年7 月底
    起即設有監視錄影設備等情，業據高雄市監理處以93年5 月
    13日高市監一字第0930010673號函覆丙○可稽（見丙○卷(二)
    第123頁），先此敘明。
  2.被告己○○於84年1 月10日自子○○收受考生乙○○透過愛
    國駕訓班主任戊○○交付賄款五千元之事實，業據證人子○○證述在卷，並證稱：伊於本件扣案桌曆上所記載「1/10古
    佳峻P朱柳 R良」其中古佳峻係考生，P代表筆試，朱代表丁○○，柳代表己○○。當時有人（即愛國駕訓班班主任戊○○）說其親戚朋友要參加考試，要伊先向主考官打招呼，因
    為有的考生通過考試後，會送錢過來要伊交給主考官，所以
    伊才會在桌曆上特別將有送錢的考生作註記，…如果有送，
    行情就是筆試監考官每人五千元，…伊係先向監考官人情關
    說，…考過後才送錢，…幾乎所有伊記在桌曆上的（個案）
    就是有關說，…如果有送錢都是在（高雄市）監理處交錢…
    ，考試通過後戊○○通常隔天就會送錢來等語（見丙○卷(四)
    第100頁、第101頁、第102頁、第103頁），而證人戊○○自
    84年起即於愛國駕訓班任職，其工作內容包括搭載考生前往
    試場參加考試，且因陪同駕訓班學員前往高雄市監理處辦理
    學習駕照及參加考照等業務而認識子○○等情，亦據證人戊○○證述在卷（見丙○卷(四)第190頁、第192頁、第193 頁）
    ，又該桌曆記載乙○○參加筆試之時間為1 月10日，亦與乙○○之汽車駕駛執照登記書上所載參加筆試考驗之時間為84
    年1月10日相符，有乙○○之普通汽車駕駛執照登記書1份在
    卷可按，足認子○○因戊○○之請託而於84年1 月10日乙○○應試當日，向擔任學科測驗考驗員之被告己○○為人情關
    說乙情明確。經查：
  (1)證人乙○○固於93年8 月27日丙○92年度訴字第1320號貪污
    治罪條例案件審理中，否認有何透過駕訓班行賄學科測驗筆
    試考驗員之情事（見該案審理卷第424 頁），並證稱：伊原
    名古佳峻，於87年間更名為乙○○，當時伊住在新竹，工作
    地點也在新竹，經朋友介紹於84年間在高雄考領汽車駕駛執
    照，因為當時駕照筆試不好考，伊來高雄考照之前，曾在新
    竹考過4、5次駕照，但都未通過筆試（即學科測驗），…筆
    試不及格是因為伊識字不多，…來高雄考試是為了筆試較容
    易通過…，伊有向補習班繳納參加考領駕照及領照的費用，
    …但伊從來沒有在高雄補習班上課云云（見該案審判筆錄第
    8 頁、第16頁），然而乙○○既已坦認其未曾在高雄補習班
    上課，則其所繳納之費用應非補習學費，而其所付費用之性
    質，經比對證人子○○前述：愛國駕訓班主任戊○○確於乙○○參加汽車駕駛執照考試前請託伊對考驗員人情關說，並
    在乙○○考領汽車駕駛執照後，透過伊轉交五千元予筆試考
    驗員乙節，可知乙○○繳納予愛國駕訓班之考照費用中，應
    包括交付予學科測驗筆試考驗員、監考員之賄款乙節甚明。
    另證人戊○○雖於丙○審理中否認有何請託子○○行賄一事
    （見丙○卷(四)第190 頁），惟其亦證稱：時間經過這麼久，
    伊想不起來到底有無介紹考生給子○○等語（見丙○卷(四)第
    194 頁），顯見證人戊○○乃因案發迄今時日過久，致記憶
    模糊，故自難執其於丙○審理中所為上開證詞，逕為對被告
    己○○有利之推斷。被告己○○徒空言辯稱：伊未自子○○
    收取考生交付之賄款云云，殊非可採。
  (2)又證人乙○○於丙○92年度訴字第1320號貪污治罪條例案件
    審理中證稱：伊於84年1 月10日參加普通汽車駕駛執照路考
    與筆試時，並未發生特殊情況，伊係憑實力考試，…伊參加
    筆試時主考官並未對伊通融，或先提供試題供伊參考等語（
    見該案審判筆錄第10頁、第11頁、第17頁），衡諸參加汽車
    駕駛執照學科測驗之考生試卷均係應考當日始由電腦逐一各
    別列印，已如前述，則被告己○○自無事前提供試題以供乙○○研讀強記之可能，本件復查無其他積極證據足認被告己○○於考生乙○○應試時，有何違背其職務提供協助使乙○○通過學科測驗考試之行為，自難認被告己○○有何違背職
    務，收受賄賂之行為。
  3.被告己○○於84年10月27日自子○○收受考生午○○透過愛
    國駕訓班主任戊○○交付賄款五千元之事實，業據證人子○○證述在卷，並證稱：伊於本件扣案桌曆上所記載「10/26
    Ｚ000000000午○○P王柳R峰」代表考生午○○之筆試監考官
    為己○○與王飛男，…桌曆上有記載的就是有拜託的，…是
    駕訓班戊○○介紹來的，戊○○都在考試通過後的隔天就會
    送錢來…等語（見丙○卷(四)第103頁），復有卷附桌曆影本1
    件、業通汽車駕駛執照登記書1 紙在卷可稽（見丙○卷(一)第
    167 頁）。而愛國駕訓班主任戊○○因辦理考照業務而與證
    人子○○熟識乙情，已如前述，另案被告王飛南於接受調查
    局人員偵查中坦認曾自子○○收取考生賄款，並供稱：伊曾
    收受自子○○轉交之賄款，…都是由其利用沒有其他人在場
    之機會，直接將現鈔賄款交予伊收受等語（見丙○92年度訴
    字1687號卷附91偵字6072號卷第175頁、第175頁背面），足
    認子○○確因戊○○之請託而於84年10月26日為午○○向翌
    日（即84年10月27日）擔任學科測驗考驗員之被告己○○施
    以人情關說，並傳達午○○願交付賄款以考領普通汽車駕駛
    執照乙情明確。又駕訓班業者戊○○雖未經檢察官偵查起訴
    ，然非謂本案就被告己○○是否收受賄賂之事實，即受上開
    偵查結果之拘束，倘丙○確查有其他積極證據足資佐據被告
    己○○收賄之事實，自仍應依法審認其刑事責任，尚無從執
    對戊○○所為偵查程序之調查結果逕引為對本案被告己○○
    有利之判斷，附此敘明。另午○○於警、偵查中及丙○審理
    時均因其目前行蹤不明而未能到庭作證有送達證書1 件在卷
    可稽（見丙○卷(五)第76頁），本件既查無其他積極證據足證
    被告己○○於筆試試場有何協助考生午○○作弊，或於其汽
    車駕駛執照登記書上逕予登載不實學科測驗分數之情事，自
    難認被告己○○有何違背職務收受賄賂之作為。
  (二)就被告己○○自87年起至89年間止，另與監理黃牛甲○○、
    巳○○共同對於其職務上之行為收受賄賂之概括犯意聯絡，
    連續於87年2月21日、89年11月21日分別向考生辰○○、壬○○收受賄賂各五千元部分：
  1.被告己○○與監理黃牛甲○○、巳○○就向考生收取賄款乙
    節，有共同犯意聯絡與行為分擔之事實，業據證人甲○○、
    巳○○證述在卷，證人即共犯甲○○並於91年4 月2 日接受
    調查局人員詢問時證稱：…伊自四年前開始（即自87年間起
    ）至91年3 月25日為警查獲之前1 日止，透過高雄市監理處
    福利社負責人巳○○轉交賄款予高雄市監理處監考人員，…
    伊與巳○○…稱呼己○○為「柳樹」，…伊透過下手招攬考
    生後，即…由巳○○為伊打聽考生所參加考試項目之監考官
    名單，…由伊視監考官是否收賄以決定是否讓考生參加考試
    ，…由巳○○通知監考官到高雄市監理處福利社拿取考生名
    單，…伊交予巳○○之賄款均係千元現鈔，巳○○則將賄款
    放在福利社內之辦公桌上，趁無顧客在場時，請監考官直接
    拿取賄款…等語（見卷附調查局91年4 月2 日甲○○調查筆
    錄）。核與證人巳○○證稱：伊確實曾在福利社將甲○○自
    考生收取的賄款轉交予被告己○○，伊會先打電話，然後將
    錢放在桌角，考驗官（即己○○）就會自己過來拿，伊有看
    到被告己○○來拿取賄款，…伊可從中抽取佣金一千元，…
    拿給監考官（即考驗員）的錢都是固定的，…筆試部分伊是
    給監考官（即筆試考驗員2 人）共一萬元等語相合（見(五)丙○卷第102 頁、第103 頁、第105 頁）。另據調查局依法監
    聽巳○○持用之門號0000000000號行動電話，於91年1 月29
    日上午11時25分、同日11時29分許所錄得巳○○與甲○○之
    通話內容顯示，甲○○去電巳○○，向巳○○確認被告己○○是否已前往福利社拿取賄款，並稱：被告己○○以前都很
    快就前往福利社拿取賄款，怎麼今天這麼客氣等語，經巳○○於通話中先、後向甲○○表示：「他（即己○○）走來了
    」、「我對己○○說：『大姐（即甲○○）寄放一百元（按
    ：指一萬元）給你吃涼的』，他（即己○○）說『哦！』他
    拿了（錢）就走了」等語；再據91年2 月16日上午監聽錄得
    巳○○與卯○○之通話內容顯示，巳○○與卯○○適談論如
    何分配考生予各該考驗員乙事，經巳○○向卯○○詢問應分
    配幾名考生予被告己○○，卯○○表示：「一朵！各一朵啊
    ！（即指一個考生的賄款），…因為『柳樹』（即被告己○○）之前就和她（即甲○○）講好了，『大姐』（即甲○○
    ）一定是一對一的」等語（以上監聽譯文及證人巳○○就上
    開通話內容所為證述，均見91年度偵字第7907號被告己○○
    瀆職等案件卷第15頁背面、第16頁，及丙○卷(五)第103 頁、
    第104 頁），可見被告己○○於91年2 月16日調查人員實施
    電話監聽前，即與監理黃牛甲○○及巳○○等人合作相當期
    間，其非僅允許監理黃牛甲○○在外以其擔任汽車駕駛執照
    學科、術科考驗員之名義向考生收取賄款，並由監理黃牛甲○○統籌居中分配與其對應之考生等情至明。又巳○○為甲○○轉交賄款予高雄市監理處之學科、術科測驗考驗員、監
    考員，可從中獲取一千元之佣金，並由巳○○轉交予路考（
    即術科測驗）考驗員每人二千元（即小車路考兩名監考官，
    共交付四千元）；筆試部分則係交予監考官共一萬元（即學
    科測驗考驗員2 人，每人各五千元），亦據證人巳○○於丙○審理中證述明確（見丙○卷(五)第105 頁），而甲○○將考
    生所交付之賄款朋分予高雄市監理處之監考人員及巳○○後
    ，所剩餘款則由其一人獨得，亦據甲○○證述在卷，並於丙○審理中證稱：伊交給巳○○的錢是固定的，筆試是一萬二
    千元，路考是五千元，巳○○的報酬均係向伊拿取，…伊則
    自黃牛取得一萬七千元到一萬八千元不等之報酬等語（見丙○卷(四)第95頁），益徵甲○○、巳○○等人確有藉被告己○○擔任普通汽車駕駛執照學科或術科考驗員、監考員之身分
    ，向欲考領普通汽車駕駛執照之考生收取賄賂，除朋分賄款
    予願意配合渠等收賄作為之公務員外，並從中均霑利益之情
    事存在，是以被告己○○與甲○○、巳○○等人就其職務上
    行為收取賄賂乙節，確有犯意聯絡與行為分擔，已堪認定。
  2.被告己○○於87年2 月21日透過甲○○，就其擔任機車駕駛
    執照學科測驗口試考驗員之職務上行為，在考生辰○○通過
    測驗後，向巳○○拿取由甲○○轉交之考生辰○○交付之賄
    款五千元之事實，業據辰○○證述在卷，復於丙○審理中供
    承：伊經友人介紹認識甲○○，甲○○對伊表示只要支付一
    萬三千元，即可協助伊通過筆試等語（見丙○卷(二)第203 頁
    ），並證稱：伊要考駕照但又不識字，所以…伊告訴該名女
    子（即甲○○）伊未通過筆試，要請該名女子幫忙，…嗣伊
    有拿到駕照，…伊一次給付該名女子一萬三千元等語（見丙○卷(五)第90頁、第91頁），並有辰○○之汽車駕駛執照登記
    書1 件在卷足憑。甲○○前於調查局接受詢問時亦供承：伊
    曾協助辰○○以六千元行賄機車筆試監考官己○○等語（見
    91年4 月9 日甲○○之調查局調查筆錄），並證稱：伊係透
    過巳○○轉交考生賄款予己○○，…伊在考前將考生名單交
    給巳○○，請巳○○依名單去打探監考官（考驗員）係由何
    人擔任…等語（見丙○卷(四)第85頁、第87頁），證人巳○○
    亦證稱：伊認識被告己○○，…伊曾將考生交給伊之賄款轉
    交予己○○，次數在1 次以上，…甲○○在福利社將錢交予
    伊，並告知係哪位考驗官要來拿錢，由伊先打電話（通知考
    驗官），然後將錢放在桌角，由考驗官自行過來拿取，…伊
    有看到己○○有來拿取賄款，…伊則從中抽取佣金一千元等
    語（丙○卷(五)第101 頁、第102 頁、第105 頁）。再佐以調
    查局於91年3 月2 日下午3 時16分許監聽甲○○所使用之門
    號0000000 號市內電話之通話內容，查悉辰○○以其所持用
    ，門號為0000000000號手機撥打上開市內電話與甲○○取得
    聯繫，請託甲○○協助辰○○之姑姑考領機車駕駛執照，雙
    方於商議價錢時，甲○○表示前次辰○○請託伊協助作弊時
    ，伊也是依固定行情索價「一三」（即一萬三千元）等情，
    有調查局91年3 月2 日下午3 時16分許甲○○與辰○○之監
    聽譯文1 份在卷足憑，上開談話內容之監聽錄音帶並經調查
    局人員播放供辰○○辨識無訛，業據證人辰○○證述在卷（
    見丙○卷(五)第91頁、第93頁），可認甲○○確曾將自考生辰
    ○○所收取之一萬三千元費用中，透過巳○○轉交予己○○
    五千元，巳○○則從中抽取佣金一千元，餘款即由甲○○獨
    得之事實已甚顯明。再查：
  (1)證人辰○○於丙○審理中固未能當庭指認被告己○○及證人
    甲○○，然證人辰○○與被告己○○及甲○○均僅有一面之
    緣，加以時間日久，證人辰○○因不復記憶，致無從指認，
    核與常情無違，尚不能以此作何對被告己○○有利之推斷，
    附此敘明。
  (2)證人辰○○就其參加汽（機）車駕駛執照學科測驗口試時之
    經過，固證稱：印象中考驗員有說答案，…那些答案伊也都
    看不懂，考官有唸題目給應試者聽，但伊聽不是很懂，伊向
    考官反應伊聽不懂，考官對伊說那就算了，伊因為聽不懂題
    目故無法回答考官之問題，…嗣伊確有拿到駕駛執照等語（
    見丙○卷(五)第90頁），然其復證稱：考驗員所說的答案伊亦
    聽不懂，…考官當時是否有告訴伊答案，伊已記不得了等語
    （見丙○卷(五)第90頁），被告己○○則辯稱：對於參加口試
    的考生，考驗官會以白話的方式向考生解釋，答案紙都是是
    非題，所以口試速度都很慢，因考生均不識字，係屬較弱勢
    的一群，故幾乎均須將題目解釋得很清楚，且一再重複題目
    ，每一場考試伊要面對的考生約有一、二十人等語（見丙○
    卷(五)第93頁、第94頁），參諸高雄市監理處在91年以前，針
    對不識字之考生每週分別舉行汽車、機車駕照口試各1 次，
    報名參加口試之考生均全部一起應試，每題均由主考官分別
    以國語及台語各朗讀兩遍，由參加之考生在其個人答案卡上
    劃線作答，試場除唱題主考官外，並另有一名監考官在場監
    督乙節，業據高雄市監理處以93年5月13日高市監一字第093
    0010673號函覆丙○，已如前述（見丙○卷(二)第123頁），而
    考生辰○○參加學科測驗口試時係與許多考生同時應試，考
    生辰○○於考驗員朗讀並解釋題目後，雖自己認為仍然聽不
    懂題目，但確均有作答乙情，亦據證人辰○○證述明確（見
    丙○卷(五)第91頁），再佐以辰○○之駕駛執照登記書登載，
    其學科測驗口試分數為88分（見卷附辰○○之機器腳踏車駕
    駛執照登記書），足見被告己○○於擔任口試考驗員時，對
    題目所為朗誦及解釋方式係針對全體應試考生所為，並無特
    意指示考生辰○○作答之情狀，考生辰○○在應試時雖因自
    己不識字而缺乏信心，胡亂作答，然其所劃記作答之試卷，
    經批改扣分後仍屬及格，尚難僅憑被告己○○於擔任口試考
    驗員時以上開方式對全體考生朗讀題目，即遽予推認被告己○○有何洩漏考題答案予辰○○之違背職務犯行。
  3.被告己○○就其擔任汽車駕駛執照術科測試（即路考）考驗
    員之職務上行為，於89年11月22日透過甲○○向考生壬○○
    收取賄款五千元之事實，業據考生壬○○供述在卷，並於丙○審理中供稱：教練向伊表示保證考照費用為三萬二千元，
    其中二萬元要在考試當天給付，考試當天…有一個女子（即
    甲○○）與伊接觸，幫伊裝上振動器，伊就進場考試，倘若
    遇到不會的題目就唸給現場的一名男子（即未○○）聽，該
    男子就以震動的方式告訴伊答案，試畢伊將二萬元交給該名
    女子，…俟路考時該名女子要伊去找幾號車，伊就去開幾號
    車，雖然伊在上坡起步時壓線，但還是有通過考試等情（見
    丙○卷(二)第188 頁），又考生壬○○先於89年11月21日參加
    學科測驗考試，嗣於89年11月22日參加術科測驗考試乙節，
    則有普通汽車駕駛執照登記書1 紙在卷可按。經核考生壬○○之前開供述與甲○○、未○○前於調查局偵查中供述，甲○○係透過未○○為參加駕駛執照學科測驗之考生安排電子
    舞弊事宜，由未○○於試前在高雄市監理處與考生會面，協
    助考生隱藏、安裝考試舞弊器材，並指導考生如何接收答案
    訊號與發射訊號，考生應試時透過對講機朗讀考試題目，由
    伊依考生朗讀之題目，透過發射器傳送答案訊號予裝置於考
    生身上之振動器，其中是非題部分，振動一下，表示答案是
    「○」，振動兩下，表示答案為「╳」；其中選擇題部分，
    振動一下表示答案為，振動兩下表示答案為，依此類推
    。至於不識字的考生應識時，未○○則可透過考生身上所裝
    置之麥克風轉播監考官所朗讀之試題內容，再由未○○以上
    開方式傳送答案予考生，考後未○○再向考生收回考試舞弊
    器材，並向甲○○收取協助舞弊之費用，未○○幫助考生以
    電子舞弊考照方式考領駕照所獲代價為一萬元等情相符（見
    調查局91年3 月29日甲○○調查筆錄、調查局91年3 月26日
    未○○調查筆錄），上情亦經未○○於丙○審理中證述至明
    （見丙○卷(三)第87頁）。而甲○○於向考生收取賄款後，即
    於考生應試當日上午，將考生名單及賄款交予巳○○，由巳
    ○○以電話通知當日擔任學科測驗或術科測驗考驗員者前往
    福利社拿取名單及賄款，均據甲○○、巳○○證述如前，證
    人巳○○復證稱：甲○○交錢給伊後，伊會用信封裝起來，
    並在信封上註明（考驗官或監考官）的單名，如果只有一個
    考官，伊即不會註明等語（見丙○卷(五)第104 頁），參諸
    本件確自甲○○住處搜索查扣其上記載壬○○之姓名、行動
    電話門號及應試時間、應帶證件之信封1 只無訛（見卷附信
    封影本），益徵甲○○確有向考生壬○○收取賄款後，再經
    由巳○○轉交予考生壬○○應試當日之學科測驗及術科測驗
    考驗員之情事至明。末查，考生壬○○於參力術科測驗時，
    固於上坡起步項目壓線，惟經依評分標準表扣分後，壬○○
    仍憑其自身學能，以72分通過術科考試之事實，有卷附壬○○之普通汽車駕駛執照登記書可稽，足見當時擔任路考考驗
    員之被告己○○，並無何違背職務而使壬○○得以順利通過
    路考測驗之行為。是本件既查無證據可認被告己○○於考生
    壬○○參加術科測驗時有何放水舞弊情事，即難認被告己○○於壬○○之應考過程中有何違背職務行為。公訴人認被告
    己○○涉有違背職務收受賄賂犯行，容有誤會。
  (三)綜上，被告己○○於84年間先後自子○○收取考生乙○○、
    午○○交付之賄款，嗣於87年起至89年止另經由甲○○、巳
    ○○共同向考生庚○○收取賄款之犯行，事證均已明確，被
    告己○○此部分對於職務上行為收賄犯行，洵堪認定。
二、被告酉○○部分：
    訊據被告酉○○坦認其確曾於90年6 月27日擔任考生辛○○
    之聯結車術科測驗考驗員（見丙○卷(三)第152 頁），而被告
    酉○○自73年起即在高雄市監理處第一科服務迄今，曾擔任
    工務員、幫工程師等職務，其任職期間負責驗車、考照業務
    ，並兼辦汽車修工考照業務，亦據被告酉○○於91年4 月17
    日調查局調查中供述至明（見91年偵字第8026號卷附91年4
    月27日調查局調查筆錄），並有辛○○之普通汽車駕駛執照
    登記書1 紙在卷可稽。惟其矢口否認有何收受賄賂或偽造文
    書之犯行，並辯稱：其於擔任筆試或路考考驗員或監考官時
    ，未曾違背職務協助考生通過考試，亦未自與伊同時擔任術
    科測驗監考官之王飛南收受考生辛○○所交付之賄款云云（
    見丙○卷(五)第119頁）。經查：
  (一)被告酉○○於90年6 月27日就其職務上之行為自王飛南收受
    考生辛○○交付之賄款四千元之事實，業據王飛南於接受調
    查局人員偵訊中供述在卷，並供稱：…在筆試、大貨車、聯
    結車考試項目都有兩名監考官同時監考，伊會視另一名監考
    官是否願意配合放水及收受賄款，來決定是否放水舞弊讓該
    名考生通過考試，如有放水及收受賄款，則賄款由兩名監考
    官均分，…伊轉交賄款給…酉○○等人多是在伊收受賄款的
    當天或隔天，在（高雄市）監理處內，利用沒有其他人在場
    之機會，或由伊叫渠等到沒有人的地方，由伊直接將現鈔賄
    款交予渠等收受，…渠等（即酉○○等人）收受賄款後不曾
    將賄款退還予伊等語（見91年4 月12日王飛南之調查筆錄）
    ，並於另案審理中供承：被告辛○○所交付之賄款，經由王
    力生將其中一萬元交予伊，由伊分得六千元，另將餘款四千
    元交予酉○○等情明確（見丙○92年度訴字1687號貪污等案
    件卷附92年7 月21日審判筆錄第4 頁），核與證人王力生於
    接受調查局人員訊問時供述：由於前往伊所開設之訓練場之
    少數學員考照能力較差，多次無法考取者，往往會詢問伊有
    無特殊管道協助渠等買通監理單位主、監考官，…以取得駕
    照，故伊除駕訓班費用七千元以外，會再向渠等加收拖車部
    分一萬二千元、貨車部分八千元等額外費用，作為行賄監理
    單位主、監考官之用途，…伊均係透過任職高雄市監理處主
    考官，綽號「飛南」之男子（即王飛南）負責打點各監考官
    ，一般只要王飛南同意收錢，學員就可順利通過考試取得駕
    照，…經伊翻閱記事本後至少有學員…辛○○（筆記本誤繕
    為張文清）等人透過伊行賄考照，…伊均於每位考生參加路
    考前，事先知會王飛南，…於路考通過後，再由伊在福利社
    附近或看台後交付賄款一萬元，該一萬元由王飛南個人分得
    六千元，其餘四千元則分配給另一名與王飛南配合的主、監
    考官等情相合（見91年3 月26日、91年4 月2 日王力生之調
    查筆錄），而考生辛○○於接受調查局人員偵訊時亦供稱：
    伊於90年5 月間前往位於高雄縣武營路之力生汽車補習班欲
    參加聯結車駕駛執照考試，當時王力生之父親（即王勝南）
    向伊表示保證班的費用要價一萬二千元，伊如數付款參加保
    證班後，即由王力生之父親陪同伊先後前往高雄市楠梓監理
    處、高雄縣監理站應試，結果均未通過，直至90年6 月始通
    過考試等語（見90年3 月26日辛○○之調查筆錄），並有扣
    案之承辦案件登記簿1 冊可憑（按上開證物因丙○92年度訴
    字第1687號貪污等案件業於93年8 月24日判決確定，經台灣
    高雄地方法院檢察署於93年10月13日執行沒收處分，有卷附
    處分書1 件可佐），足認考生辛○○確有交付賄款予王勝南
    ，並經由王勝南之子王力生透過王飛南將其中四千元賄款交
    予被告酉○○之情事甚明。
  (二)又考生辛○○所涉行賄犯行雖未經檢察官起訴，惟非謂本案
    就被告酉○○是否收受賄賂之事實，即受上開偵查結果之拘
    束，倘丙○確查有其他積極證據足資佐據被告酉○○收賄之
    事實，自仍應依法審認其刑事責任。另本件公訴意旨固認被
    告酉○○於收受賄款後，為違背職務之行為，使考生辛○○
    得以通過術科考試，領取聯結車駕駛執照云云。惟本案經遍
    查相關卷證，均查無證據可認被告酉○○於考生辛○○參加
    術科測驗時有何放水舞弊情事，故縱考生辛○○嗣以74分通
    過術科測驗，僅執此事實亦難遽為對被告酉○○不利之推斷
    ，尚難認被告酉○○有何違背職務行為。公訴人認被告酉○○收受考生辛○○四千元賄款，併涉有違背職務收賄犯行云
    云，則有未洽。
三、按貪污治罪條例自52年7 月15日經總統公布施行後，於62年
    、81年、85年、90年、92年及95年間曾數次修正，其中就對
    於職務上之行為收受賄賂罪（即該條例第5 條第1 項第3 款
    之罪），81年7 月17日修正公布之貪污治罪條例就上開罪名
    之法定刑為「處7 年以上有期徒刑，得併科新台幣二百萬元
    以下罰金」；嗣於85年10月23日修正公布之貪污治罪條例又
    修改其法定刑為「處7 年以上有期徒刑，得併科新台幣六千
    萬元以下罰金」，並沿用迄今。是被告己○○於84年間所為
    對於職務上行為收受考生乙○○、午○○賄賂之行為，在其
    行為後貪污治罪條例既歷經修正，法律規定有所變更，經比
    較前開修正前、後之規定，以81年7 月17日修正公布之貪污
    治罪條例第5條第1項第3 款之規定對被告己○○最為有利，
    自應依刑法第2條第1項前段之規定，適用被告行為時法，即
    81年7月17日修正公布施行之貪污治罪條例第5條第1項第3款
    之規定處斷。至於被告己○○於87、89年間及被告酉○○於
    90年間所為對於職務上行為收受考生辰○○、壬○○、辛○○賄賂之行為，在其行為後貪污治罪條例第5 條第1 項第3
    款之規定未經修正，是應依現行法，即95年5 月30日修正公
    布、95年7 月1 日施行之貪污治罪條例第5 條第1 項第3 款
    規定論罪科刑。故核被告己○○分別於84年1 月10日、84年
    10 月27 日收取考生乙○○、午○○透過駕訓班業者戊○○
    經由子○○所交付賄款各五千元之行為，均係犯81年7 月17
    日修正公布施行之貪污治罪條例第5 條第1 項第3 款之對於
    職務上之行為，收受賄賂罪；被告己○○於87年2 月21日、
    89年11月21日透過巳○○及監理黃牛甲○○向考生辰○○、
    壬○○各收取賄款五千元之行為，及被告酉○○於90年6 月
    27日自王飛南收取考生辛○○透過駕訓班業者王力生交付之
    賄款四千元，均係犯現行之貪污治罪條例第5 條第1 項第3
    款之對於職務上之行為，收受賄賂罪。
  (一)公訴意旨認被告己○○上開收受考生乙○○、午○○、辰○○、壬○○賄款及被告酉○○上受考生辛○○賄款之行為，
    均係基於違背職務收受賄賂之概括犯意收取賄賂，涉犯貪污
    治罪條例第4條第1項第5 款之違背職務收受賄賂罪云云（起
    訴書論罪欄所引同條例第5條第1項對於職務上行為收受賄賂
    罪係屬贅載），惟經丙○審理，認本件尚無積極證據顯示被
    告己○○酉○○所為前開收賄犯行有何違背職務收受賄賂之
    行為，業如前述，然其起訴之基本社會事實既屬同一，則丙○自得加以審理，並予變更起訴法條。
  (二)被告己○○向考生辰○○、壬○○各收取賄款五千元部分，
    與甲○○、巳○○間有犯意聯絡、行為分擔，係共同正犯。
    被告酉○○與王飛南共同收取考生辛○○交付之賄款部分，
    與王飛南間有犯意聯絡、行為分擔，亦為共同正犯。被告己○○、酉○○行為後，原刑法第28條規定所使用之法條文字
    「共同實施」雖於95年7 月1 日實行之修正後刑法第28條已
    修正為「共同實行」，然就本案而言，無論依修正前、後之
    刑法第28條規定，均屬共同正犯，是就此法條文字之更易並
    無新舊法比較問題，而應逕予適用修正後之刑法第28條規定
    ，附此敘明。
  (三)又被告己○○於84年間所犯對於職務上之行為收受賄賂罪，
    依81年7 月17日修正公布之貪污治罪條例第11條規定：「犯
    第4條至第6條之罪，情節輕微，而其所得或所圖得財物或不
    正利益在新臺幣五萬元以下者，減輕其刑。」查被告己○○
    於上開期間對於職務上之行為收受賂賂所得財物共計一萬元
    ，已如前述，自應依前開規定減輕其刑。另被告己○○於87
    、89年間及被告酉○○於90年間所犯對於職務上之行為收受
    賄賂罪，現行貪污治罪條例第12條亦規定：「犯第4條至第6
    條之罪，情節輕微，而其所得或所圖得財物或不正利益在新
    臺幣五萬元以下者，減輕其刑。」查被告己○○於87、89年
    間收受之賄賂總額僅一萬元，被告酉○○於90年間收受之賄
    賂款項僅四千元，均屬情節輕微，均應依前開規定減輕其刑
    。
  (四)按「行為後法律有變更者，適用行為時之法律。但裁判前之
    法律有利於行為人者，適用最有利於行為人之法律。」刑法
    第2 條第1 項定有明文。
  1.就連續犯條文刪除之變更：
  (1)被告己○○行為後，刑法第56條連續犯之規定，業於94年1
    月7日修正公布刪除，並於95年7月1 日施行，則被告己○○
    於84年1 月10日、84年10月27日先後收受考生乙○○、午○○賄款各五千元；再於87、89年間先後收受考生辰○○、壬○○賄款各五千元，其先後期間各別所為手段相同、時間緊
    接，顯均各基於概括犯意，反覆實施對於職務上之行為，均
    各為連續犯，惟因被告行為後新法業已刪除連續犯之規定，
    此刪除雖非犯罪構成要件之變更，但顯已影響行為人刑罰之
    法律效果，自屬法律有變更，依新法第2 條第1 項規定，比
    較新、舊法結果，仍應適用較有利於被告之行為時法律即舊
    法論以連續犯，有最高法院95年第8 次刑事庭會議決議足資
    參照，是其所為上開犯行，應認係屬連續犯之裁判上一罪，
    並依修正前刑法第56條規定，加重其刑。其就前開連續犯行
    同時有刑之加重及減輕事由（即其所得在新台幣五萬元以下
    ，犯罪情節輕微），應依刑法第71條第1 項規定，先加後減
    之。
  (2)至於被告己○○於87、89年間與甲○○、巳○○共同向考生
    辰○○、壬○○收賄之行為，因距被告己○○前於84年間另
    透過子○○收取考生乙○○、午○○賄款之行為分別已有3
    年、5 年之遙，且其行為態樣互殊（84年間係自子○○收受
    考生及駕訓班業者所轉交之賄款；87、89年間則係與監理黃
    牛甲○○、巳○○等人合意，利用其職務上之機會，推由甲○○向考生收取賄款，與甲○○、巳○○等人朋分賄款），
    尚難認其於87、89年間再向考生收賄之行為與前開84年間之
    收賄犯行間有何概括犯意聯絡，自不得認被告己○○於87年
    2 月21日、89年11月22日之收賄行為與其於84年間收賄行為
    間，有何連續犯之裁判上一罪關係，應認其前後二行為係屬
    犯意各別，應予分論併罰，公訴人認被告己○○此部分犯行
    與84年間之收賄行為間亦屬連續犯，亦有未恰，附此敘明。
  2.就貪污治罪條例第5 條第1 項第3 款規定罰金刑最低刑度之
    變更：
    前揭歷次修正之貪污治罪條例第5 條第1 項第3 款規定，就
    得併科之罰金刑最低刑度均未明文規定罰金下限，是就上開
    罪刑所得科處之罰金下限數額，即應依貪污治罪條例第19條
    規定，適用刑法總則就罰金刑之相關規定。本件被告己○○
    、酉○○犯罪時（即84年間、91年間）之刑法就罰金刑之規
    定，依修正前刑法第33條第5 款規定，罰金刑應處銀元一元
    以上，並應依修正前罰金罰鍰提高標準條例第1條規定，就
    其原定數額得提高為2 倍至10倍，但法律已依一定比率規定
    罰金或罰鍰之數額或倍數者，依其規定。惟94年1月7日修正
    、94年2月2日公布、95年7月1日施行之刑法第33條第5 款則
    規定：「罰金：新臺幣一千元以上，以百元計算之」，而95
    年6月14日修正公布之刑法施行法第1條之1第2項規定：「94
    年1月7日刑法修正時，刑法分則編未修正之條文定有罰金者
    ，自94年1月7 日刑法修正施行後，就其所定數額提高為30
    倍，但72年6 月26日至94年1月7日新增或修正之條文，就其
    所定數額提高為3 倍」，比較修正前、後之罰金刑輕重，該
    罰金刑之最低刑度於修法後已有加重，故以95年7月1日修正
    公布施行前之刑法規定較有利於被告，應依刑法第2條第1項
    前段規定，適用行為時之法律，亦即適用修正前之刑法定其
    最低罰金刑數額。
  3.就定執行刑標準之變更：
    被告己○○行為後，刑法第51條業於94年1月7日修正公布，
    並於95年7月1日施行，修正前刑法第51條規定：「數罪併罰
    ，分別宣告其罪之刑，依左列各款定其應執行者：」其中第
    5 款規定：「宣告多數有期徒刑者，於各刑中之最長期以上
    ，各刑合併之刑期以下，定其刑期。但不得逾20年。」修正
    後刑法第51條第5 款規定：「宣告多數有期徒刑者，於各刑
    中之最長期以上，各刑合併之刑期以下，定其刑期。但不得
    逾30年。」比較結果，修正後刑法並非較有利於行為人，依
    刑法第2條第1項前段之規定，仍應依修正前刑法，定其應執
    行之刑。
  4.綜上，經整體觀察新、舊法比較之結果，就被告己○○於84
    年間所為對於職務上之行為收受賄賂罪犯行，應適用行為時
    法，即81年7月17日公布施行之貪污治罪條例第5條第1項第3
    款規定及修正前刑法相關之罪數、罰金及定執行刑等規定論
    罪科刑；另就被告己○○於87、89年間及被告酉○○於90年
    間所為對於職務上之行為收受賄賂罪犯行，因其行為後貪污
    治罪條例第5 條第1 項第3 款規定並未變更，自應適用現行
    之貪污治罪條例第5 條第1 項第3 款規定及修正前刑法相關
    之罪數、罰金及定執行刑等規定論罪科刑。至於各該犯行之
    從刑，則均各依其主刑適用之法律定其應適用之法律。
  (五)審酌被告己○○、酉○○係公務人員，本應體念其所享俸祿
    均係民脂民膏，當竭盡心力為民服務，詎其竟為一己私欲，
    藉其職務上之機會收受考生賄款，使駕駛執照考試喪失其公
    信性，且犯後飾詞圖卸，難見有何悔意，量刑本不宜從輕，
    惟念其二人所得金額不多，且衡之其他收受賄賂情節更重之
    監理處官員，僅因於偵查中自白即獲緩刑或免刑之宣告等其
    他一切情狀，爰分別量處如主文所示之刑，並就被告己○○
    部分定其應執行之刑，以示懲儆。又被告己○○、酉○○所
    犯違反貪污治罪條例之罪，既經丙○宣告有期徒刑以上之刑
    ，被告己○○應分別依81年7 月17日修正公布之貪污治罪條
    例第16條規定、現行之貪污治罪條例第17條規定；被告酉○○應依現行之貪污治罪條例第17條規定，均併予宣告及應執
    行褫奪公權3 年（按貪污治罪條例於81年7 月17日修正公布
    ，關於褫奪公權之規定，雖自同條例第16條移至第17條，惟
    其內容並未變更）。末查，被告己○○於84年間及87、89
    年間所犯貪污治罪條例第5 條第1 項第3 款之罪所得之財物
    分別為一萬元、一萬元；被告酉○○於90年間所犯貪污治罪
    條例第5 條第1 項第3 款之罪所得之財物為四千元，均應分
    別依81年7 月17日公布施行之貪污治罪條例第9 條及現行之
    貪污治罪條例第10條規定，追繳沒收之，如全部或一部無法
    追繳時，均應以其財產抵償之。
乙、就被告己○○、酉○○不另為無罪諭知部分：
一、公訴意旨認：被告己○○、酉○○分別共同基於偽造文書之
    故意，將明知不實考生學科測驗或術科測驗成績登載於普通
    汽車駕駛執照登記書上，使不知情之承辦人員將上開成績載
    入電腦，並據以核發汽車駕駛執照部分之犯行，因認被告己○○、酉○○另涉刑法公務員登載不實罪、使公務員登載不
    實罪云云。經查被告己○○、酉○○固分別收取考生乙○○
    、午○○、辰○○、壬○○、辛○○交付之賄款，惟既乏積
    極證據證明被告己○○、酉○○有何協助考生作弊，或篡改
    考生學科測驗或術科測驗分數之情事，已如前述，故被告己○○、酉○○被訴公務員登載不實罪、使公務員登載不實罪
    部分，應均屬罪證不足，然公訴意旨認被告己○○、酉○○
    之上開犯行與被告己○○、酉○○二人收受賄賂犯行間，有
    方法與結果、手段與目的之牽連關係，係屬刑法修正前之牽
    連犯，為裁判上之一罪，故不另為無罪之諭知（按被告己○○、酉○○行為後，刑法第55條後段關於牽連犯之規定，業
    於94年1 月7 日修正公布刪除，並於95年7 月1 日施行，此
    一刪除雖非犯罪構成要件之變更，但顯已影響行為人刑罰之
    法律效果，自屬法律有變更，依新法第2 條第1 項規定，經
    比較新、舊法結果，本件被告己○○、酉○○之上開犯行倘
    依修法後之刑法規定，均應論以數罪，且均應併罰之，故仍
    以適用修正前之刑法第55條後段規定，均論以一罪，較有利
    於被告二人，故本件仍應適用較有利於被告二人之行為時法
    律即舊法論以牽連犯，有最高法院95年第8 次刑事庭會議決
    議足資參照，附此敘明）。
二、公訴意旨另以：被告己○○與林茂瑞（業經台灣高雄地方法
    院檢察署檢察官以92年度偵字第10200號、91年度偵字第233
    34號、第6064號作成不起訴處分書確定，見丙○卷(四)第136
    頁）於90年9 月24日自丑○○（業經台灣高雄地方法院檢察
    署以95年度偵緝字第525 號作成不起訴處分確定）收受由考
    生癸○○交付之賄款三千元，使癸○○於路考時雖因違規被
    扣32分，仍能順利通過路考，因認被告己○○之上開行為已
    涉犯貪污治罪條例第4條第1項第5款及同條例第5條第1項第3
    款之罪云云（即起訴書附表編號13所示之犯罪事實）。但查
    ，證人即考生癸○○固證稱：伊於90年9 月24日透過監理黃
    牛至高雄市監理處報考（聯結車）駕照，…伊考上後有交給
    監理黃牛六千元，…伊只參加路考，當時路考考驗官坐在伊
    身旁有教伊方向盤應該打幾圈，當日伊於倒車時雖有壓線，
    但仍有通過考試，…該監理黃牛與在庭的丑○○應係同一人
    等語（見丙○卷(五)第95頁、第96頁），然而證人丑○○始終
    否認有何擔任監理黃牛，向考生收取賄款之行為，並證稱：
    伊不認識在庭之被告己○○及甲○○、巳○○等人，亦不認
    識考生癸○○，伊沒有對癸○○說過可以幫助癸○○通過駕
    照考試乙事等語（見丙○卷第99頁），是證人丑○○既否認
    曾將考生癸○○所交付之賄款轉交予被告己○○，則縱認考
    生癸○○確有交付賄款六千元予監理黃牛之情事，亦難僅憑
    癸○○之證詞遽認曾擔任考生癸○○術科測驗考驗員之被告
    己○○有何收受賄賂犯行。此部分復查無其他證據足認被告
    己○○有何於90年9 月24日自考生癸○○收受賄款之犯行，
    惟公訴意旨認此部分與被告己○○收受賄賂有罪部分，有連
    續犯之裁判上一罪關係，爰不另為無罪諭知。
三、公訴意旨又以：被告酉○○分別於90年9月25日、91年3月19
    日先後自巳○○收受由考生寅○○、申○○透過甲○○所交
    付之賄款各二千五百元、五千元，使考生寅○○、申○○分
    別順利通過職業小型車駕駛執照之術科測驗、普通汽車駕駛
    執照之學科測驗，並均領得駕駛執照，因認被告酉○○之上
    開行為已涉犯貪污治罪條例第4條第1項第5款及同條例第5條
    第1項第3款之罪云云（即起訴書附表編號19、20所示之犯罪
    事實。惟：
  (一)按犯罪事實應依證據認定之，無證據不得推定其犯罪事實；
    又不能證明被告犯罪或其行為不罰者，應諭知無罪之判決；
    刑事訴訟法第154條、第301條第1 項分別定有明文。次按事
    實之認定，應憑證據，如未能發現相當證據，或證據不足以
    證明，自不能以推測或擬制之方法，以為裁判基礎；又認定
    不利於被告之事實，須依積極證據，苟積極證據不足為不利
    於被告事實之認定時，即應為有利於被告之認定，更不必有
    何有利之證據；又刑事訴訟上證明之資料，無論其為直接或
    間接證據，均須達於通常一般之人均不致有所懷疑，而得確
    信其為真實之程度，始得據為有罪之認定，若其關於被告是
    否犯罪之證明未能達此程度，而有合理性懷疑之存在，致使
    無從形成有罪之確信，根據「罪證有疑，利於被告」之證據
    法則，即不得遽為不利被告之認定，有最高法院40年台上字
    第86號、30年上字第816 號、76年度台上字第4986號判例意
    旨可資參照。且「罪疑惟輕」、「無罪推定」原本即為刑事
    訴訟法之大原則，尤其晚近刑事訴訟制度與憲法保障人權思
    想相結合下，該二原則益形重要，此由最高法院於90年9 月
    4日以90年度第7次刑事庭會議決議25年上字第3706號判例已
    不再援用（按該判例之要旨為：審理事實之法院，對於被告
    之犯罪證據，應從各方面詳予調查，以期發現真實，苟非調
    查之途徑已窮，而被告之犯罪嫌疑仍屬不能證明，要難遽為
    無罪之判斷），亦見其端倪，合先敘明。
  (二)考生寅○○於90年9 月25日前往高雄市監理處參加聯結車駕
    駛執照術科考試，並於應試前交付監理黃牛甲○○六千元之
    事實，固據證人即考生寅○○證稱：伊於90年9 月25日前往
    高雄市監理處考照時，…確於考試前當面交付金錢予監理黃
    牛甲○○，伊係自行通過學科測驗考試，路考時坐在伊身旁
    之監考官有告訴伊方向盤應該打幾圈等語（見丙○卷第109-
    1頁、第110頁），核與證人甲○○前於91年4月4日、91年4
    月9 日接受調查局人員訊問時供稱：經調查局人員提示依法
    搜索查扣之證物（即上載寅○○姓名之信封袋）顯示，伊確
    曾向寅○○收取路考代價六千元，並將其中五千元轉交巳○○用以行賄路考監考官（即被告酉○○）等語相符（見卷附
    91年4月4日、91年4月9日甲○○之調查局調查筆錄），復有
    上載寅○○姓名之公文封影本、寅○○之職業汽車駕駛執照
    登記書影本各1 件在卷足憑，應認真實。然查，證人巳○○
    始終否認有何直接將上開賄款轉交予被告酉○○之情事，並
    於接受調查局人員偵訊時供稱：伊係透過卯○○轉交甲○○
    之賄款予酉○○，次數至少1 次，每次為四千元，都是自小
    客車路考舞弊之賄款，…伊與酉○○不熟，無法由伊請酉○○放水等語（見91年3月26日、91年3月29日、91年4 月25日
    巳○○之調查局調查筆錄），復於丙○審理中證稱：伊與酉
    ○○不熟，伊沒有酉○○的電話，伊未曾叫酉○○到福利社
    拿取賄款，伊曾透過卯○○將錢拿給酉○○，但伊不知道卯
    ○○究有無確實將錢交給酉○○等語（見丙○卷(五)第108 頁
    ），可見考生寅○○所交付之賄款非由巳○○直接交予被告
    酉○○。另卯○○前於91年3 月29日接受調查局人員偵訊時
    固供稱：巳○○有時無法聯絡到監考官，就會以牛皮紙袋裝
    妥賄款，託伊轉交予其他監考官，伊記得曾轉交賄款予余東
    興、鄭茂東、黃煥文、李文皓、子○○、洪志隆、黃庶煌、
    丁○○等人親收等語；再於91年4 月4 日、91年4 月17日明
    確供述：伊確曾幫甲○○、巳○○…等監理黃牛轉送賄款予
    監考官陳林峰、黃煥文、羅永壽、鄭茂東、王飛南、洪志隆
    、己○○、黃庶煌、子○○、林滿優、劉岳芳、余東興、丁○○、李文皓等人乙情明確（以上均見91年偵字第6056號卷
    (一)91年3 月29日、91年4 月4 日、91年4 月17日卯○○之調
    查局調查筆錄），惟其就究竟有無替巳○○轉交甲○○之賄
    款予被告酉○○乙節，則供稱：伊記憶中有替巳○○轉交甲○○之賄款予酉○○，但因酉○○（與伊）配合之機會較少
    ，伊轉交的次數很少，金額也記不清楚，…伊對係在何時、
    何地替巳○○轉交甲○○之賄款予酉○○乙節，已經記不起
    來了等語（見91年偵字第6056號卷(一)91年4 月17日卯○○之
    調查局調查筆錄、91年4 月17日檢察官訊問筆錄），顯見卯
    ○○已因事後記憶模糊，而無法確認其是否曾轉交賄款予酉
    ○○，丙○即無從僅憑此不明確之指述，遽予推認被告酉○○於90年9 月25日有何收受考生寅○○賄款之情事。
  (三)又考生申○○於91年3 月19日前往高雄市監理處參加普通汽
    車駕駛執照學科測驗，並於應試前交付監理黃牛甲○○二萬
    五千元之事實，固據證人即考生申○○於偵查中供稱：伊交
    付甲○○二萬五千元，並由未○○、甲○○協助伊考取駕駛
    執照，…甲○○在伊參加筆試考試前，先拿1 份含正確答案
    之汽車筆試考卷供伊熟讀，該試卷與伊實際參加筆試考試之
    題目卷題目大部分相同，又伊於汽車路考時在「S 倒退」項
    目壓線扣分，但事後還是順利通過考試，並取得汽車駕照等
    語（見91年4 月10日申○○之檢察官訊問筆錄、調查局調查
    筆錄），而證人甲○○亦坦承確曾向申○○收取二萬五千元
    乙情無訛（見丙○卷(四)第98頁），並有申○○之普通汽車駕
    駛執照登記書1 紙在卷足憑，應認真實。惟證人甲○○另證
    稱：伊於申○○應試前曾提供模擬考題供申○○閱覽等語（
    見丙○卷(四)第98頁），核與申○○供述：伊應試前所閱覽之
    試題與實際應考時之題目並不全然相同乙節相符（見91年4
    月10日申○○之調查局調查筆錄），足徵考生申○○於參加
    學科測驗筆試前所閱覽之試題並非應試當日考場中所使用之
    試題，是並無證據顯示斯時擔任筆試監考官之被告酉○○有
    何在試前將試題攜出並洩漏予考生申○○之違背職務行為。
    況公訴意旨認被告酉○○涉嫌自巳○○收受甲○○向考生申
    ○○收取之賄款五千元犯行，無非以91年3 月19日之電話監
    聽錄音內容為其唯一論據。然依調查局於91年3 月19日對巳
    ○○所持用門號0000000000號行動電話施以監聽之譯文內容
    顯示，巳○○於當日上午10時53分許致電高雄市監理處監考
    官黃煥文，以暗號「麵好了」叫黃煥文到福利社拿取賄款；
    並於同日上午10時54分許以電話向甲○○確認交付賄款之考
    生姓名為申○○，嗣於同日上午10時55分許以電話向甲○○
    回報黃煥文已將考生名單取走一事，有卷附91年3 月19日專
    案監譯報告表1 份可稽，再參諸申○○之普通汽車駕駛執照
    登記書所載，足見上開監聽談話內容所顯示之行賄對象乃申
    ○○應試當日（即91年3 月19日）之術科考驗員兼監考員黃
    煥文，而非於91年3 月19日擔任學科測驗筆試監考員之本案
    被告酉○○。
  (四)綜上，既無證據顯示被告酉○○曾自巳○○、甲○○、卯○○收受考生寅○○、申○○交付之賄款各二千五百元、五千
    元之情事，復查無其他積極證據足認被告酉○○對此部分有
    何對於職務行為收受賄賂，或對於違背職務之行為收受賄賂
    之犯行，惟公訴意旨認此部分與被告酉○○收受賄賂有罪部
    分，有連續犯之裁判上一罪關係，爰不另為無罪諭知。
參、據上論斷，應依刑事訴訟法第299 條第1 項前段、第300 條
    ，81年7月17日修正公布之貪污治罪條例第5條第1項第3款、
    第11條、第9條、第16條、第17條，現行之貪污治罪條例第5
    條第1 項第3 款、第10條、第12條第1 項、第17條、第19條
    ，刑法第2條第1項前段、修正前刑法（下同）第56條、第28
    條、第51條第5款、第8款，判決如主文。
本案經檢察官董秀菁到庭執行職務。
中　　華　　民　　國　　96　　年　　 3　　月　　2 　　日
                  刑事第八庭    審判長法　官  李政庭
                                      法  官  李育信
                                      法  官  賴文姍
以上正本，係照原本作成，證明與原本無異。
如不服本判決，應於判決送達後10日內，向丙○提出上訴狀。
中　　華　　民　　國　　96　　年　　3 　　月　　2 　　日
                                      書記官  王高山
附錄犯罪法條：
81年7 月17日修正公布之貪污治罪條例第5條第1項第3款：
有左列行為之一者，處7 年以上有期徒刑，得併科新台幣二百萬
元以下罰金：
三對於職務上之行為，要求期約或收受賄賂或其他不正利益者。
現行之貪污治罪條例第5條第1項第3款：
有左列行為之一者，處7 年以上有期徒刑，得併科新台幣六千萬
元以下罰金：
三對於職務上之行為，要求期約或收受賄賂或其他不正利益者。
